臺灣臺北地方法院刑事判決　　　　　　　100年度訴字第105號
公　訴　人　臺灣臺北地方法院檢察署檢察官
被　　　告　劉家榛
選任辯護人　陳郁倫律師
上列被告因誣告案件，經檢察官提起公訴（99年度偵字第9365
號），本院判決如下：
    主  文
劉家榛無罪。
    理  由
一、公訴意旨略以：被告劉家榛（原名劉孟慧）明知其已於民國
    93年12月3日親自簽名於其子王鉉閺及王○○（88年出生，
    真實姓名年籍詳卷）之監護權變更同意書上，同意將其子王
    鉉閺及王○○之監護權改由其前夫即告訴人王紳龍監護，並
    轉交其印章予告訴人，由告訴人用印於上開同意書上，告訴
    人並無偽造文書，竟意圖使告訴人受刑事處分，於94年5月
    12日上午10時30分，至本署按鈴申告告訴人偽造其印文於上
    開監護權變更同意書等語，誣指告訴人涉有刑法第216條、
    第210條行使偽造私文書罪嫌，嗣告訴人經臺灣臺北地方法
    院檢察署（下稱臺北地檢署）檢察官以95年度偵字第5133號
    案偵查後，認告訴人罪嫌不足而為不起訴之處分，因認被告
    涉有刑法第169條第1項之誣告罪嫌等語。
二、按犯罪事實應依證據認定之，無證據不得認定犯罪事實，又
    不能證明被告犯罪者，應諭知無罪之判決，刑事訴訟法第15
    4條、第301條第1 項前段分別定有明文。次按認定犯罪事實
    所憑之證據，雖不以直接證據為限，間接證據亦包括在內，
    然而無論直接證據或間接證據，其為訴訟上之證明，須於通
    常一般之人均不致有所懷疑，而得確信其為真實之程度者，
    始得據為有罪之認定，倘其證明尚未達到此一程度，有合理
    之懷疑存在而無從使事實審法院得有罪之確信時，即應由法
    院為諭知被告無罪之判決，最高法院76年台上字第4986號判
    例意旨可資參照；再按刑事訴訟法第161條已於91年2月8日
    修正公布，其第1項規定：檢察官就被告犯罪事實，應負舉
    證責任，並指出證明之方法。因此，檢察官對於起訴之犯罪
    事實，應負提出證據及說服之實質舉證責任。倘其所提出之
    證據，不足為被告有罪之積極證明，或其指出證明之方法，
    無從說服法院以形成被告有罪之心證，基於無罪推定之原則
    ，自應為被告無罪判決之諭知，最高法院亦著有92年台上字
    第128號判例意旨可資參照；次按又被害人與一般證人不同
    ，其與被告處於相反之立場，其陳述之目的，在使被告受刑
    事訴追處罰，內容未必完全真實，證明力自較一般證人之陳
    述薄弱。故被害人縱立於證人地位而為指證及陳述，且其指
    證、陳述無瑕疵可指，仍不得作為有罪判決之唯一證據，應
    調查其他證據以察其是否與事實相符，亦即仍須有補強證據
    以擔保其指證、陳述之真實性，始得採為斷罪之依據，最高
    法院94年度台上字第3326號判決可資參照；再按誣告罪之成
    立，須其申告內容完全出於憑空捏造，若所告尚非全然無因
    ，衹因缺乏積極證明致被誣告人不受訴追處罰者尚難遽以誣
    告論罪；又誣告罪之成立，以告訴人所訴被訴人之事實必須
    完全出於虛構為要件，若有出於誤會或懷疑有此事實而為申
    告，以致不能證明其所訴之事實為真實，縱被訴人不負刑責
    ，而告訴人本缺乏誣告之故意，亦難成立誣告罪名，最高法
    院43年台上字第251號及44年台上字第892 號判例意旨可資
    參照。再按告訴人所訴事實，不能證明其係實在，對於被訴
    人為不起訴處分確定者，是否構成誣告罪，尚應就其有無虛
    構誣告之故意以為斷，並非當然可以誣告罪相繩，最高法院
    亦著有59年台上字第581號判例意旨可參。
三、公訴人認被告涉有誣告之犯行，無非係以告訴人之指述、證
    人王鉉閺及王瑪麗於另案（即臺北地檢署95年度偵字第5133
    號案件）偵查中之證述、及卷附監護權變更同意書、臺灣臺
    北地方法院檢察署94年5月12日申告案件報告及當日詢問筆
    錄等件（參見臺北地檢署99年度偵字第9365號卷第5-6頁、
    第13-16頁），為其主要論據。訊據被告堅詞否認有何誣告
    之犯行，辯稱：伊從未在監護權變更同意書上簽名及授權告
    訴人蓋章，該簽名係告訴人冒用其名義偽簽，印章則係因為
    伊離家後來不及帶走，所以遭被告拿去盜蓋等語。經查：
  (一)被告與告訴人原為夫妻，育有王鉉閺及王○○2子，被告與
    告訴人於89年9月21日離婚，並約定2子之監護權由被告行使
    ，嗣於93年12月3日，由告訴人持監護權變更同意書至臺北
    市信義區戶政事務所，申請改定2子之監護權由告訴人行使
    等情，業據證人即告訴人指訴在卷，復有被告、王鉉閺及王
    ○○戶籍謄本1份、臺北市信義區戶政事務所100年3月17日
    北市信戶資字第10030266600號函暨監護登記申請書、同意
    書1份（參見臺北地檢署99年度他字第2527號卷第17-18頁、
    本院卷第34-36頁）附卷可稽，被告對此亦不爭執，上該事
    實應予認定。又被告於94年5月12日向臺北地檢署告訴本案
    告訴人涉有冒用其名義，偽造監護權變更同意書後持以至戶
    政事務所行使之行使偽造私文書罪嫌，經該署檢察官偵查後
    ，認為犯罪嫌疑不足，依刑事訴訟法第252條第10款，以95
    年度偵字第5133號為不起訴處分確定等情，有申告案件報告
    單1紙、94年5月12日詢問筆錄1份、95年度偵字第5133號不
    起訴處分書等件（參見臺北地檢署99年度偵字第9365號卷第
    5-6頁）在卷可考，並經本院調閱該案卷宗核閱全卷無訛，
    此情亦堪認定。是本件所應審酌者厥為：被告是否明知監護
    權變更同意書係其親自簽立且同意告訴人代為蓋章，而仍虛
    構告訴人偽造其署押及盜蓋其印章等情。
  (二)系爭監護權變更同意書上「劉孟慧」等字是否為被告親自書
    寫，及其上「劉孟慧」印文是否為被告授權他人代為蓋印，
    此為被告堅詞否認，而檢察官雖舉證人王鉉閺於另案（即臺
    北地檢署95年度偵字第5133號案件）偵查中所為之證述：因
    為要申請低收入戶，本來先由伊媽媽去辦理，因為一直無法
    申請下來，所以伊媽媽要求把監護權改成伊爸爸的名下，為
    了此事，爸爸和媽媽經常吵架，後來伊爸爸同意了，就由伊
    爸爸書寫同意書，由伊媽媽在上面簽名，伊媽媽並把印章拿
    出來給我爸爸蓋，當時還有三姑姑王瑪麗看到等語（見臺北
    地檢署99年度偵字第9365號卷第16頁），認系爭監護權變更
    同意書上「劉孟慧」係被告親自簽名，惟於本院審理時，證
    人王鉉閺到庭結證稱：伊在前揭95年度偵字第5133號案件作
    證時，係依照伊父親即王紳龍之要求所述，證詞並不實在，
    是伊父親寫一張紙，叫伊照那張紙去唸，而在伊母親離開後
    ，伊父親就告訴伊其有意思要更改監護權，之後某天晚上，
    伊父親找伊至房間辦公桌，伊就看見伊父親在寫該張同意書
    等語（參見本院卷二100年11月7日審判筆錄第20-29頁），
    是證人王鉉閺前後所為證述截然不同，經檢察官於本院審理
    時質以：當時其在檢察事務官前所述，是否實在？為何其之
    前在檢察事務官前作證時所述不實在，在審理時如何相信其
    所述為實在等語，且經本院先後2次告以偽證之罪責後，證
    人王鉉閺仍堅稱：在另案（即臺北地檢署95年度偵字第5133
    號案件）檢察事務官前所述係伊父親要求伊如何講述，但在
    審理中，因為伊已經成年，要為自己負責，所以在審理中所
    述係為實在等語明確（參見本院卷二100年11月7日審理筆錄
    第20頁），衡以證人王鉉閺於本院審理時，係經具結後方為
    證述，復經檢辯雙方交互詰問及法院訊問，均為相同且一致
    陳述，作證內容亦能清楚描述過程之細節，是相較前於在95
    年度偵字第5133號案件中，在檢察事務官前未經具結且未受
    詰問之詢問，前者較為可採，故依據證人王鉉閺之證述，已
    難認被告有親自簽名於監護權變更同意書上且授權告訴人蓋
    用其印章之情。
  (三)雖公訴人另舉證人即告訴人胞妹王瑪麗資為證人，而證人王
    瑪麗於偵查中之證述：被告和告訴人在台北住處，有寫一張
    關於監護權變更之文件，但因為伊沒有看見該文件內容，故
    內容是否即為本案之監護權變更同意書，伊不能確定等語（
    參見臺北地檢署99年度偵字第9365號卷第14頁）明確，其後
    於本院審理中亦證稱：伊雖然有目睹被告與告訴人簽立一張
    文件，然伊並不知悉該文件內容為何，對於簽立時間亦不復
    記憶，伊也從未看過本案爭執之監護權變更同意書等語（參
    見本院卷二100年11月7日審判筆錄第33-35頁）綦詳，互核
    證人王瑪麗於偵查及本院審理時之證詞，均證稱雖有目睹被
    告與告訴人有簽立內容關於變更監護權之文件，惟未審閱該
    文件內容，是以，證人王瑪麗之證詞僅能證明被告與告訴人
    曾有簽立關於變更監護權之文件，但未能遽以論斷所簽立者
    即係本案之監護權變更同意書，是故，無從據以認定被告有
    簽立系爭監護權變更同意書甚明。
  (四)至證人即告訴人王紳龍迭於偵查及審理時均指稱：該監護權
    變更同意書除了被告簽名欄及日期外，伊在93年12月3日前
    業已先行寫好，伊與告訴人在93年12月3日當日仍有爭執，
    爭執內容包含伊向被告理論為何要由伊聲請低收入戶補助，
    在歷經約兩個多小時之吵架及聊天後，該日中午被告親自在
    該監護權變更同意書上簽名，並將其印章當場交予伊蓋用，
    而伊之所以對於簽立日期記憶清晰，係因為被告在93年12月
    5 日有返家竊取伊所有之皮包及機車之行為，伊亦在當日至
    警察局備案等語（參見本院卷二100年11月7日審判筆錄第
    2-17頁），然告訴人身兼被害人及證人，其立於證人地位所
    為之指證及陳述，在無其他積極證據佐證之情形下，不得作
    為有罪判決之唯一證據，因此告訴人於本院作證時所述，尚
    非能單獨遽為被告有罪之證據甚明。況且，再考據告訴人所
    提出之報案二聯單記載：「受理時間：93年12月5日13時45
    分」、「發生時間：93年12月3日09時15分」、「發生地點
    ：台北市○○區○○街63巷28號」等語，此有臺北市政府警
    察局受理非刑事案件報案二聯單1紙在卷足憑（參見臺北地
    檢署99年度他字第2527號卷第7頁），細繹告訴人之證述及
    報案二聯單記載，告訴人對於被告何時有竊盜行為一節前後
    指訴相差甚遠，然該報案二聯單明確區分受理時間與發生時
    間，且詳細記載日、時、分及案類、發生地點，實難想像員
    警會有如告訴人於本院審理時所稱「可能係員警筆誤」之情
    ，況告訴人係智識正常之人，在報案時應當在簽名前會審閱
    該報案二聯單內容，而告訴人對於報案二聯單所記載之時間
    自始未表示異議即署押並蓋指印，其後更收受報案人保存聯
    並妥善保存，顯見該二聯單之記載應屬真實，因此與報案二
    聯單記載相差甚多之告訴人證詞，可信性實啟人疑竇；又告
    訴人堅稱：當初係因為被告為減輕其生活支出負擔，所以才
    會提議把小孩監護權掛在伊名下等語（見本院卷二100年11
    月7日審判筆錄第7頁），然本案變更王鉉閺及王○○監護權
    行使之人實益係在於申請低收入戶補助，此為告訴人指稱無
    訛（參見本院卷二100年11月7日審判筆錄第6頁），亦為被
    告所不否認，然低收入戶補助係由告訴人領取，被告並未獲
    得任何利益，此亦為告訴人指訴述無誤（參見本院卷二100
    年11月7日審判筆錄第7頁），而被告與告訴人長期情感交惡
    ，實難以想像被告會為了減少告訴人生活負擔，而主動提議
    改定2子監護權以幫助告訴人請領低收入戶補助，則被告並
    無為使告訴人得請領低收入戶補助而改定2子監護權之動機
    ，是故告訴人指稱被告明知監護權變更同意書係其親自簽立
    且授權告訴人蓋章云云，應屬無據；且復據告訴人所述，迄
    至簽立監護權變更同意書當日，告訴人仍不願意為了請領低
    收入戶補助而更改2子之監護權，可知告訴人既排斥更改2子
    監護權甚鉅，何以在93年12月3日前，即先行擬妥監護權變
    更同意書之內容，益徵告訴人之證述與常情有悖，是以，既
    告訴人之指訴內容尚非無瑕疵可指，且與常情多所相異，是
    證人王紳龍之證述尚難資為認定被告有罪之唯一證據明灼；
    又告訴人被訴95年度偵字第5133號案件早於95年4月26日為
    不起訴處分在案，告訴人卻遲至99年3月1日始提起
    本件誣告告訴，分別有前開95年度偵字第5133號不起訴處分
    書1份及99年3月1日臺北地檢署告發（申告）案件報告書、
    臺北檢署99年3月1日詢問筆錄各1份（參見臺北地檢署99年
    度他字第2527號卷第1-2頁）可憑，而自95年4月26日起至99
    年3月1日止期間，被告曾於98年間，向本院提起對2子核發
    保護令之訴訟，有98年家護字第525號裁定1份（參見臺北地
    檢署99年度他字第2527號卷第8頁）可按，倘若告訴人認為
    被告有誣告之情，何以遲至4年之久始提起本件告訴，告訴
    人是否係為報復被告對之提起核發保護令而心生怨懟才提起
    本件告訴，尚非無疑。綜上所述，證人王紳所為指訴內容存
    有諸多漏洞，且與常情相悖，其指訴難以作為不利被告之認
    定。
  (五)此外，經被告聲請本院送請具有鑑驗筆跡能力之內政部警政
    署刑事警察局鑑定結果，監護權變更同意書上之「劉孟慧」
    與如附表所示之乙1類及乙2類筆跡不相符，此有該局100年8
    月24日刑鑑字第1000095348號鑑定書1份可佐，亦足證被告
    並未有親自簽署監護權變更同意書之情；且再觀諸被告如附
    表所示之乙2類及乙3類文件中之簽名特徵，姓氏毫無例外均
    係以簡體形式書寫，此有如附表所示之乙2類、乙3類等件在
    卷可參，可見被告自94年起，無論係在何種場合，一律係以
    簡體形式書寫其姓氏，卻何以獨在監護權變更同意書上以繁
    體形式書寫姓氏，執此益徵監護權變更同意書上之「劉孟慧
    」應非係被告所親簽；再衡諸常情，簽立契約時，契約兩造
    通常會以相同形式簽名，以示契約之真實，然本案之監護權
    變更同意書簽名欄位上，卻僅在「劉孟慧」簽名處蓋有印文
    ，實令人對該監護權變更同意書真實性心生疑竇。
  (六)至公訴人另以告訴人所提出由被告書寫之紙條1紙（參見99
    年度他字第2527號卷第7頁），以證明告訴人於93年12月3日
    已同意由告訴人行使2子監護權，然該紙條內容記載：「王
    紳龍：既然除夕你不肯讓我煮一頓給小孩吃，那麼除夕那天
    中午讓倆個孩子到我這裡吃，晚上10點再讓他們回去。你考
    慮看看。這兩天再叫小孩轉告我，等你消息」等語，係關於
    被告請求告訴人同意除夕當日得與2子共度等語，有字條1紙
    可按（參見臺北地檢署99年度他字第2527號卷第7頁），細
    觀紙條內容，僅係請求告訴人同意除夕當天中午讓2位小孩
    與之共聚，充其量僅能佐證王鉉閺及王○○於此張紙條書寫
    時係與告訴人同住，尚未能遽以推斷被告有於93年12月3日
    簽立監護權變更同意書一節，是該字條不能逕作為不利被告
    之認定。
  (七)縱而既未能證明被告係親自簽立監護權變更同意書，並有授
    權告訴人蓋用其印章之情，即難認被告於前揭95年度偵字第
    5133號案件提出之告訴，完全係出於憑空捏造，其所告尚非
    全然無因，應認被告本即缺乏誣告之故意，自難成立誣告罪
    名。
四、綜上所述，被告所申告之事實，並非全出於憑空捏造，或尚
    非全然無因，依公訴人所提之證據，尚不足認被告是明知為
    虛偽而故意構陷，亦無從認定被告有誣告之故意，雖告訴人
    因無積極事證足證有行使偽造私文書罪嫌，經檢察官認罪嫌
    不足而為不起訴處分在案，然被告所訴事實，既不能證明為
    憑空捏造，即無從以誣告罪相繩。此外，復查無其他積極證
    據足資證明被告有何誣告犯行，是不能證明被告犯罪，應為
    其無罪之諭知。
據上論斷，應依刑事訴訟法第301條第1項，判決如主文。
本案經檢察官陳鴻濤到庭執行職務。
中    華    民    國  100    年    11    月    28    日
                  刑事第三庭審判長法  官  何俏美
                                  法  官  姚水文
                                  法  官  江春瑩
以上正本證明與原本無異。
如不服本判決應於收受送達後10日內向本院提出上訴書狀，並應
敘述具體理由；其未敘述上訴理由者，應於上訴期間屆滿後20日
內向本院補提理由書（均須按他造當事人之人數附繕本）「切勿
逕送上級法院」。告訴人或被害人如對於本判決不服者，應具備
理由請求檢察官上訴，其上訴期間之計算係以檢察官收受判決正
本之日期為準。
                                  書記官  徐鶯尹
中    華    民    國   100    年    11    月    29    日
附表
┌─────┬─────────┬──────────┐
│類    別  │  名       稱     │  備          註    │
│          │                  │                    │
├─────┼─────────┼──────────┤
│          │                  │                    │
│  乙1     │ 被告當庭書寫姓名 │  本院卷一第27頁    │
│          │ 10次             │                    │
│          │                  │                    │
├─────┼─────────┼──────────┤
│          │                  │                    │
│          │合作金庫商業銀行松│本院卷一第40、40-1頁│
│  乙2     │山分行100年3月30日│                    │
│          │合金松山字第100000│                    │
│          │1422號函暨被告印鑑│                    │
│          │卡郵政國內匯款執據│                    │
│          │                  │                    │
│          ├─────────┼──────────┤
│          │                  │                    │
│          │玉山銀行彰化分行  │本院卷一第59-60頁   │
│          │100年5月26日玉山彰│                    │
│          │化字第1000523001號│                    │
│          │函暨印鑑卡        │                    │
│          │                  │                    │
│          ├─────────┼──────────┤
│          │                  │                    │
│          │臺灣土地銀行松南分│本院卷一第61-62頁   │
│          │行100年6月1日松南 │                    │
│          │存字第1000001356號│                    │
│          │函暨存款印鑑卡    │                    │
│          │                  │                    │
│          ├─────────┼──────────┤
│          │                  │                    │
│          │中華郵政股份有限公│本院卷一第64-65頁   │
│          │司100年5月17日儲字│                    │
│          │第1000079316號函暨│                    │
│          │郵政存簿儲金立帳申│                    │
│          │請書              │                    │
│          │                  │                    │
│          ├─────────┼──────────┤
│          │                  │                    │
│          │臺灣銀行新莊分行  │本院卷一第67-68頁   │
│          │100年5月19日新莊營│                    │
│          │字第10000014691號 │                    │
│          │函暨開戶印鑑卡    │                    │
│          │                  │                    │
│          ├─────────┼──────────┤
│          │                  │                    │
│          │花旗（台灣）商業銀│本院卷一第69-70頁   │
│          │行100年5月25日（10│                    │
│          │0）政查字第45451  │                    │
│          │號函暨存款印鑑卡  │                    │
│          │                  │                    │
│          ├─────────┼──────────┤
│          │國泰世華商業銀行東│本院卷一第75-76頁   │
│          │門分行100年6月15日│                    │
│          │國世東門字第100000│                    │
│          │0104號函暨印鑑卡  │                    │
│          │                  │                    │
├─────┼─────────┼──────────┤
│          │臺灣臺北地方法院檢│                    │
│   乙3    │察署94年度內勤字第│                    │
│          │2號94年5月12日詢問│                    │
│          │筆錄              │                    │
│          ├─────────┼──────────┤
│          │本院100年度訴字第 │                    │
│          │105號100年2月24日 │                    │
│          │、3月14日、7月14日│                    │
│          │準備程序筆錄      │                    │
│          │                  │                    │
└─────┴─────────┴──────────┘